【裁判字號】    90,台上,7885
【裁判日期】    901227
【裁判案由】    偽造文書
【裁判全文】
最高法院刑事判決                                九十年度台上字第七八八五號
    上  訴  人  甲○○
右上訴人因偽造文書案件，不服台灣高等法院中華民國八十八年八月二十五日第二審
判決（八十八年度上訴字第二一二三號，起訴案號：台灣桃園地方法院檢察署八十七
年度偵字第九四九○號），提起上訴，本院判決如左：
    主  文
上訴駁回。
    理  由
一行使偽造私文書部分：
按刑事訴訟法第三百七十七條規定，上訴於第三審法院，非以判決違背法令為理由，
不得為之。是提起第三審上訴，應以原判決違背法令為理由，係屬法定要件。如果上
訴理由狀並未依據卷內訴訟資料，具體指摘原判決不適用何種法則或如何適用不當，
或所指摘原判決違法情事，顯與法律規定得為第三審上訴理由之違法情形，不相適合
時，均應認其上訴為違背法律上之程式，予以駁回。本件上訴人甲○○上訴意旨略稱
：(一)、系爭小客車為上訴人出錢所購，平日亦由上訴人使用，如訊問書寫離婚協議書
之證人呂長生、張火源，即可查明協議離婚時雙方言明小客車為上訴人所有，則上訴
人縱未得告訴人同意，將該車移轉登記為自己名下，尚不足生損害於公眾或他人，自
不成立偽造私文書罪，原審未傳訊上述二證人，有應調查之證據未予調查之違法。(二)
、原判決理由欄二之(四)先認「汽車為動產，依法須辦理登記，如無其他反證，即應認
係登記名義人所有」，後又認「上訴人無權單獨處分告訴人名下之系爭小客車」，是
其一方面認該車為告訴人單獨所有，一方面又認係共有，顯有理由矛盾之違法。又果
若係共有財產，茲雙方婚姻關係仍存在，該車仍為二人所共有，又有何損害於告訴人
，原判決未予說明，亦有判決理由不備之違法。(三)、原判決理由欄二之(一)認告訴人係
經證人謝發昌之告知，始知悉系爭小客車已過戶之事，並以之為論罪之依據。惟於理
由欄二之(三)又認謝發昌之證詞係附和上訴人之詞，不足採信。衡諸事理，果謝發昌事
先未徵得告訴人之同意刻其印章，用以偽造過戶，其避之猶恐不及，豈有主動告知之
理，從其主動告知，足證其供述應為真實，故原判決上述理由有相互矛盾之違法等語
。
惟查證據之取捨及其證明力之判斷，屬於事實審法院之職權，苟其所為之判斷，並不
違背經驗法則及論理法則，即不能任意指為違背法令。本件原審認定上訴人有原判決
事實欄所載之偽造文書犯行，係以該事實已據告訴人即上訴人之妻黃玉華指訴綦詳，
並有汽車過戶登記書、汽車車籍資料異動電腦報表、離婚協議書等影本在卷可稽。依
上訴人與告訴人之離婚協議書第六點所載：「女方名下之三陽自用小客車、車號ＫＮ
四七六七女方願於兩方至戶政機關辦理離婚登記生效後七日內，願把上揭自用小客車
過戶男方名下。」，雙方迄今未辦離婚登記，告訴人自無義務將小客車過戶予上訴人
，況上訴人於雙方約定之十五日有效期間內，遭告訴人抓姦在床，並提出妨害家庭之
告訴，衡情，告訴人更無可能同意將該車過戶予上訴人。上訴人或其堂弟謝發昌若是
經告訴人之同意代刻印章，則使用完畢，理應還告訴人，惟上訴人及謝發昌竟稱不知
印章之下落，顯不合常理。上訴人如須使用告訴人印章，直接向告訴人索取即可，亦
無須另刻新印章，故上訴人所辯經告訴人同意才代刻印章云云，不足採信。又謝發昌
於原審稱其有打電話予告訴人，經告訴人之同意代刻印章云云，但此為告訴人所否認
，其證言為附和上訴人之詞，亦不足取。汽車為動產，依法須辦理登記，如無反證，
應認係登記名義人所有；且依離婚協議書第四點，雙方約定，兩方在婚姻關係存續中
，雙方名下之動產與不動產各自取得；告訴人於偵、審中一再陳稱該車為夫妻共有財
產等情，足證上訴人無單獨處分告訴人名下之系爭汽車之權。上訴人所辯該車為伊所
有云云；證人即雙方之女兒謝典玲證稱買車之價款應該是上訴人所出云云，均不足為
有利上訴人之認定等證據，予以綜合判斷，認上訴人成立刑法第二百十六條、第二百
十條、第二百十四條之罪，依牽連犯規定，從一重之行使偽造私文書罪處斷，於法定
刑內量處其刑，已詳其所憑證據及認定之理由，所為論斷，均有卷存證據資料可資
覆按。查系爭小客車之過戶予上訴人，既以辦妥離婚登記為條件，則在此條件未成就
前，上訴人自不得以購車款為其支付，其為實際所有人為由，未徵得告訴人之同意，
以偽造文書方式辦理過戶手續，上訴人之行為自足生損害於告訴人及監理站對車輛異
動管理之正確性。故原審未傳訊代書離婚協議書之證人呂長生、張火源，查明雙方於
協議離婚時是否有言明小客車為上訴人所有一事，既於判決本旨不生影響，自不得執
此為上訴第三審之合法上訴理由。原判決理由欄二之(四)係說明汽車之登記，如無反證
，應認係登記名義人所有，告訴人又陳稱系爭汽車為二人所共有，則上訴人自無權單
獨處分告訴人名下之系爭汽車之理由，並無判決理由矛盾之違法。又上訴人之違法過
戶行為，足生損害於告訴人，原判決已有說明，上訴意旨就原判決依憑證據所為之論
斷，及原判決已有說明之事項，依憑己見，任意指摘有判決理由矛盾及不備理由之違
法，自非適法之第三審上訴理由。又原判決認告訴人係因謝發昌之告知，始知悉上訴
人違法過戶之事，並認上訴人係委託不知情之謝發昌代上訴人刻印章及委託他人代填
汽車過戶登記書等情，與原判決認謝發昌於原審所稱代刻印章有經告訴人同意云云，
為迴護上訴人之詞，不足採信之理由，並無矛盾之處，因原判決係認定謝發昌係在訴
訟之前告知告訴人過戶之事，當時因不知上訴人係違法擅自過戶，謝發昌無顧忌而告
之，及至上訴人被第一審法院判罪，謝發昌為替上訴人脫罪，始改稱曾徵得告訴人之
同意而代刻印章。上訴意旨就原審認事、採證之職權合法行使，任意指摘為違法，重
為事實之爭執，殊與法律規定得為第三審上訴理由之違法情形不相適合，衡以前開說
明，此部分之上訴，為違背法律上之程式，應予駁回。
二使公務員登載不實部分：
按刑事訴訟法第三百七十六條所列各罪之案件，經第二審判決者，不得上訴於第三審
法院，法有明文。本件上訴人所犯使公務員登載不實罪（刑法第二百十四條）部分，
核屬刑事訴訟法第三百七十六條第一款之案件，依首開說明，既經第二審判決，自不
得上訴於第三審法院。縱此部分與行使偽造私文書部分有方法結果之牽連關係，為裁
判上一罪，但行使偽造私文書部分之上訴為不合法，本院應從程序上予以駁回，而無
從為實體上判決，對於輕罪部分之此部分，亦無從適用審判不可分原則，為實體上審
判，上訴人竟復提起上訴，顯為法所不許，應予駁回。
據上論結，應依刑事訴訟法第三百九十五條前段，判決如主文。
中      華      民      國     九十     年     十二     月    二十七    日
                              最高法院刑事第八庭
                                  審判長法官  張  信  雄
                                        法官  賴  忠  星
                                        法官  張  清  埤
                                        法官  呂  永  福
                                        法官  張  淳  淙
      右正本證明與原本無異
                                              書  記  官
中      華      民      國    九十一    年      一      月      四      日


司法院資訊處製作；財團法人民間司法改革基金會備份。
